臺灣高等法院高雄分院民事判決　　　　　 93年度上字第144號
上　訴　人
即被上訴人　甲○○
訴訟代理人　方春意律師
　　　　　　盧俊誠律師
複代理　人　蔡建賢律師
被上訴　人
即上訴　人　乙○○
訴訟代理人　郭福三律師
上列當事人間請求損害賠償事件，上訴人對於民國93年6 月10日
臺灣高雄地方法院93年度重訴字第91號第一審判決提起上訴，本
院於96年3月27日言詞辯論終結，判決如下：
    主  文
兩造上訴均駁回。
第二審訴訟費用由上訴人各自負擔。
    事實及理由
一、上訴人即被上訴人甲○○起訴主張：對造上訴人乙○○於民
    國90年9 月4 日凌晨3 時許，與3 名不詳姓名之男子基於意
    思之聯絡，由乙○○先以電話約伊至高雄縣岡山鎮○○街64
    號7 樓住處樓下，詎伊一走出一樓門廳即遭其中2 名不詳姓
    名年籍男子以球棒毆打，並強押伊上車而載往梓官鄉某處空
    屋繼續毆打，且持銳器刺伊腿部，致伊受有左側脛骨上端、
    右側股骨外踝及右側腓骨上端等處骨折、右手姆指及食指近
    端指骨開放性骨折、頭部外傷併腦震盪、右小腿、右腳踝及
    左大腿等處撕裂傷之傷害。嗣雖經送醫治療，但仍因右小腿
    壓傷處傷口腫脹致組織壞死，而將右側膝下為截肢，導致右
    腳機能喪失。乙○○之上開行為，並經法院依傷害致重傷罪
    判處有期徒刑3 年6 月確定。又伊因上開傷害而支出醫療費
    用新台幣（下同）161,828 元（原請求333,150 元，嗣為減
    縮），並因截肢而減少勞動能力損失4,574,926 元（原請求
    2,033,300 元，嗣為擴張），且因受截肢致精神上受有痛苦
    而得請求1,000 萬元之精神慰撫金。爰依侵權行為之法律關
    係，於刑事訴訟程序中提起附帶民事訴訟，並聲明求為命乙
    ○○給付14,736,754元，及其中12,366,450元，自起訴狀繕
    本送達翌日起，其中2,370,304 元，自93年4 月20日起，均
    加計法定遲延利息，並願供擔保為假執行之判決。
二、上訴人即被上訴人乙○○則以：伊並未參與強押及毆打甲○
    ○之犯行，且縱應負責，甲○○請求喪失勞動能力之損失及
    精神慰撫金部分，亦屬過高等語，資為抗辯。
三、原審經審理結果，准甲○○請求醫療費用161,828 元，喪失
    勞動能力損失4,574,926 元及精神慰撫金60萬元，合計5,33
    6,754 元，及其中2,795,128 元，自91年12月7 日起，其中
    2,541,626 元，自93年4 月21日起，均按法定利率計算之利
    息，而駁回其餘之請求。甲○○就其精神慰撫金敗訴中之30
    0 萬元部分，乙○○則就其敗訴部分，均提起上訴，甲○○
    於本院聲明：(一)原判決關於駁回甲○○後開第二項之訴部分
    廢棄。(二)乙○○應再給付甲○○300 萬元及自91年12月7 日
    起至清償日止，按年息5%計算之利息。(三)乙○○之上訴駁回
    。(四)第一、二審訴訟費用由乙○○負擔。(五)願供擔保為假執
    行。乙○○則聲明：(一)原判決不利於乙○○部分廢棄。(二)上
    開廢棄部分，甲○○在第一審之訴駁回。(三)甲○○之上訴駁
    回。(四)第一、二審訴訟費用由甲○○負擔。(五)如受不利判決
    ，願供擔保免為假執行。
四、兩造爭執及不爭執事項：
  (一)不爭執部分：
  1.甲○○於90年9 月4 日凌晨3 時許，遭3 名不詳姓名之男子
    持球棒在其高雄縣岡山鎮○○街64號7 樓住處1 樓毆打，並
    強押其上車而載往梓官鄉某處空屋繼續毆打，且持銳器刺其
    腿部，致其受有左側脛骨上端、右側股骨外踝及右側腓骨上
    端等處骨折、右手姆指及食指近端指骨開放性骨折、頭部外
    傷併腦震盪、右小腿、右腳踝及左大腿等處撕裂傷之傷害。
    嗣雖經送醫治療，但仍因右小腿壓傷處傷口腫脹致組織壞死
    ，而將右側膝下為截肢，導致右腳機能喪失。有國軍岡山醫
    院附設民眾診療服務處出具之診斷證明書、行政院國軍退除
    役官兵輔導委員會高雄榮民總醫院（下稱高雄榮民總醫院）
    出具之診斷證明書及同院92年1 月21日高總行字第09200005
    34號函暨所附之病歷資料查詢函覆表在卷可稽（見刑事影印
    卷中之警詢卷及一審卷）。
  2.經刑事庭調查結果，乙○○就上開行為與該3 名男子間有犯
    意聯絡及行為分擔，而為共同正犯，並經法院依傷害致重傷
    罪判處有期徒刑3 年6 月確定。有原審91年訴字第2952號、
    本院93年上訴字第159 號及最高法院96年台上字第298 號刑
    事判決在卷可憑（見原審卷第5 ～10、139 ～144 頁，本院
    卷第162～165頁）。
  3.甲○○因上開傷害而支出醫療費用161,828 元，有國軍岡山
    醫院附設民眾診療服務處醫療費用收據在卷可稽，並經原審
    向高雄榮民總醫院及國軍岡山醫院函查屬實（見原審卷第57
    ～72、75頁）。
  (二)爭執部分：
  1.乙○○是否有參與共同挾持及毆打甲○○之行為。
  2.如乙○○應負賠償責任時，甲○○得請求之項目及金額。
五、乙○○是否有參與共同挾持及毆打甲○○之行為部分：
  (一)因甲○○主張援引刑事庭所調查之相關事證，而經本院取刑
    事卷查核結果，甲○○於90年9 月4 日凌晨2 時30分許，與
    其友人陳素敏前往乙○○所經營之「醉之咖啡屋」飲酒，席
    間因陳素敏與乙○○發生口角，甲○○乃故意打翻杯子，引
    起乙○○之不悅。嗣甲○○返回其位於高雄縣岡山鎮○○街
    64號7 樓住處後，乙○○為質問甲○○為何在該咖啡屋內鬧
    事，乃於同日凌晨3 時許，夥同另3 名不詳姓名男子，由乙
    ○○獨自駕駛一部小客車，另3 名男子則共乘一部箱型車，
    共同前往甲○○之上開住處，並在途中或在其住處樓下附近
    ，由乙○○先以其行動電話連絡並要求甲○○下樓說明，而
    於甲○○下樓後，乙○○即示意其中1 名男子持球棒下車先
    毆打甲○○頭部、身體及四肢等處，並與另1 名男子共同將
    甲○○挾持進入該部箱型車內，再將其載往高雄縣梓官鄉蚵
    仔寮某處空屋內繼續毆打，且持銳器刺傷其之腿部，致甲○
    ○受有身體多處骨折撕裂傷及頭部外傷併腦震盪等情，除經
    甲○○於偵審中陳述甚詳外，證人即陳素卿證稱當日淩晨飲
    酒回到住處後，乙○○即有打電話找甲○○並約其下樓，其
    因害怕甲○○發生意外，即以對講機請管理員石琨泰留意若
    有意外則要報警處理，且其隨後下樓時亦看見有人持球棒毆
    打甲○○及強拉其上車等語；另證人即甲○○住處之管理員
    石琨泰證稱其在當日有看見有1 名男子在管理室外以行動電
    話表示「你把我的店弄成這樣，有事情大家出來說一說就好
    了」，並看見該名男子與甲○○說話，後來有人從箱型車下
    車將甲○○推上車，後面亦跟有一部自用車，另陳素卿有打
    對講機要其留意甲○○及報警等語；參以乙○○於審理中自
    承其於甲○○離開後曾一直打電話聯絡甲○○要質問其為何
    在店內鬧事，可見乙○○確有因甲○○在其店內滋事有所不
    滿而欲找甲○○質問，復可佐證石琨泰所稱在管理室外所見
    到以行動電話談論在店內滋事及嗣後與甲○○談話之人，應
    係乙○○無誤。再者，證人即兩造之友人蘇國添、黃進弘證
　　稱其等於知悉甲○○遭挾持後，曾共同前往乙○○住處欲詢
  　問甲○○下落時，並在當場聽聞有人撥打行動電話予乙○○
    ，且該人在電話中向乙○○表示甲○○已送至岡山空軍總醫
    院等語，此亦據乙○○坦承屬實。參以甲○○係於當日淩晨
    3 時許遭人挾持，而於同日淩晨5 時許經送往國軍岡山醫院
    急救治療，其遭挾持及送醫之時間緊接，若該挾持非基於乙
    ○○之授意，何以在眾人均不知甲○○下落時，乙○○仍能
    接到甲○○已送至國軍岡山醫院之電話連絡，可見乙○○就
    甲○○遭毆打及挾持一事應有參與，堪予認定。
  (二)又甲○○所受右側脛骨上端、右側股骨外踝、右側非骨上端
    等處骨折、右手拇指及食指近端指骨開放性骨折、頭部外傷
    併腦震盪、右小腿撕裂傷、右腳踝撕裂傷及左大腿撕裂傷等
    傷害，經國軍岡山醫院急救後，翌日隨即轉往高雄榮民總醫
    院治療，但因右小腿壓傷處傷口腫脹致組織壞死，而將右側
    膝下為截肢，導致右腳機能喪失等事實，業經證人即高雄榮
    民總醫院醫師楊國強於刑案審理中結證屬實，且有國軍岡山
    醫院附設民眾診療服務處診斷證明書、高雄榮民總醫院診斷
    證明書及該院92年1 月21日高總行字第0920000534號函暨所
    附之病歷資料查詢函覆表在卷可稽，此項受傷及截肢情事，
    既與事實相符，應可採信。
  (三)至乙○○雖抗辯其並未參與上開傷害或挾持行為，且其案發
    當時係在早餐店用餐，證人石琨泰於嗣後亦證稱並未看見其
    在場，況甲○○於就醫時係表示其受傷係因車禍所致等語。
    然證人石琨泰就上開目睹乙○○在管理室前講電話及與甲○
    ○交談之情事，已於警詢時陳述甚詳，且當時係案發後之初
    次陳述，其記憶猶新，復未受有其他干擾影響，且所為陳述
    內容復與甲○○之指訴及陳素卿之陳述相符，應可採信，則
    其嗣後所為並無看見或聽聞之證言，應屬事後為免困擾所為
    之說詞，自無從採為乙○○有利之認定。又甲○○雖於高雄
    榮民總醫院治療時，向醫療人員表示係車禍受傷，但因其係
    因與乙○○之私人糾紛而遭毆打，就此爭執事項因不欲他人
    得知而為此陳述，與一般常情並無違背，且當時載送甲○○
    至國軍岡山醫院之證人即計程車司機黃國煌證稱當時受傷之
    男子係表示要返回住處，另1 名男子則表示要送醫，可見甲
    ○○確有不欲他人知悉其受傷之意，自亦無從認定甲○○之
    傷勢即係車禍所造成。另甲○○雖曾於88年10月間因車禍致
    右腳踝受傷而住院治療，但於90年4 月間已有新生骨長出，
    並可負重行動，業經原審及本院分別向高雄市立小港醫院查
    明屬實。而本件係發生於90年9 月間所發生，則甲○○所受
    身體多處骨折及嗣後因傷口腫脹致組織壞死，而將右側膝下
    為截肢之結果，應與上開車禍無關而係遭毆打所致，故乙○
    ○所為抗辯，亦不足採。至乙○○所稱其於案發在早餐店用
    餐一事，雖經證人蔡姿棋證稱其於90年8 、9 月淩晨3 、4
    時許，曾於梓官鄉○○○路附近之早餐店遇見乙○○等語，
    但並不能確定即係於本件案發之期日，且與乙○○在警詢時
    所稱案發當時係在家沒再出門等語不符，則蔡姿棋所為證言
    ，自難採為乙○○有利之認定。
  (四)再者，乙○○就甲○○遭不詳姓名者毆打及挾持之事，確有
    犯意之聯絡及行為之分擔，亦經刑事庭調查後認定屬實，而
    依傷害致重傷害罪判處有期徒刑3 年6 月確定，有原審91年
    訴字第2952號、本院93年上訴字第159 號及最高法院96年台
    上字第298 號刑事判決在卷可憑。則甲○○主張其所受傷害
    係遭乙○○之侵權行為所致，應屬可採，乙○○抗辯其並未
    參與，並不足採。
六、如乙○○應負賠償責任時，甲○○得請求之項目及金額部分
    ：
  (一)按因故意或過失，不法侵害他人之權利者，負損害賠償責任
    。不法侵害他人之身體或健康者，對於被害人因此喪失或減
    少勞動能力或增加生活上之需要時，應負損害賠償責任。不
    法侵害他人之身體、健康者，被害人雖非財產上之損害，亦
    得請求賠償相當之金額。民法第184 條第1 項前段、第193
    條第1 項及第195 條第1 項前段分別有明文。本件乙○○確
    有對甲○○為侵權行為致其身體受傷並截肢，已如前述，則
    甲○○本於上開規定請求乙○○賠償，即屬有據。茲就甲○
    ○所請求之項目及金額是否准許，分述如下：
  1.醫療費用部分：
    甲○○主張因遭毆打受傷並截肢，已支出醫療費用161,828
    元部分，業據提出國軍岡山醫院附設民眾診療服務處醫療費
    用收據為證，且經原審向高雄榮民總醫院、國軍岡山醫院函
    查屬實，有高雄榮民總醫院93年3 月11日高總管字第093000
    2169號函所附醫療費用明細、國軍岡山醫院93年3 月8 日醫
    山字第0930000212號函所附明細表在卷可稽，且為乙○○所
    不爭執。又經本院依甲○○受傷之程度審核結果，上開醫療
    費用收據所載明之治療項別、費用，核屬治療其傷勢之必要
    費用，則甲○○此部分請求，應予准許。
  2.減少勞動能力之損失部分：
  (1)甲○○主張其因遭毆傷導致右下肢截肢，致減少勞動能力50
    % ，業經原審函請高雄榮民總醫院鑑定結果屬實，有該院93
    年3 月11日高總管字第0930002169號函在卷可稽，此項鑑定
    結果就甲○○係右下肢遭截肢，不僅在行動上會產生影響，
    就一般工作需身體四肢整體配合活動之經驗法則而言，亦屬
    相符，應可採信。乙○○抗辯並未減少達該比例，自不足採
    。又甲○○係57年4 月7 日出生，其於本件遭截肢手術之90
    年9 月間約33歲4 個月，則計一般人至60歲始辦理退休之年
    齡核算，其尚有26年又8 個月之勞動能力，則甲○○請求以
    26年計算，應屬合理。乙○○雖抗辯應計至55歲為止，但與
    一般人從事工作之情形不符，亦不足採。
  (2)次查，甲○○主張其受傷前原任職於其家族企業之啟鑫建設
    股份有限公司，90年全年之薪資所得為36萬元，業據提出其
    於90年度之綜合所得稅各類所得資料清單為證，且經原審依
    職權向財政部臺灣省南區國稅局高雄縣分局查明屬實。又因
    甲○○係於該年9 月間遭毆打及截肢，實際上班期間僅8 個
    月，故以此核算結果，其當年度每月薪資應為45,000元，則
    甲○○主張其因而每月減少50% 即22,500元，即非全屬無據
    。至喪失勞動能力損失之核算，雖非以被害人一時一地之現
    有收入為準，而應以其能力在通常情形下可能取得之收入為
    標準，且應就害人受侵害前之身體康狀態、教育程度、專門
    技能、社會經驗等方面酌定之，有最高法院61年台上字第19
    87號及63年台上字第1394號判例意旨可供參酌。然本件甲○
    ○於受侵害前身體並無特殊異狀，且係擔任其家族企業即啟
    鑫建設股份有限公司及啟欣營造工程股份有限公司之董事長
    ，並領有營造業工地主任訓練班結業證書及甫自正修技術學
    院二專部建築工程科第一名畢業，有其所提出之經濟部公司
    執照、國立高雄工商專科學校結業證書、正修技術學院畢業
    證書在卷可稽，可見其具有相當之教育程度及專業技能，並
    具有相當之社會歷練，再參以其於受傷前之89年度薪資收入
    為24萬元（每月2 萬元），受傷之90年度為36萬元（僅上班
    8 個月，每月4.5 萬元），受傷後之91、92、93、94年度則
    均為24萬元（每月2 萬元），有本院依職權調取之財產資料
    在卷可稽，則其主張每月減少勞動能力之損失以22,500元核
    算，對照上開受傷前後之薪資收入（若以受傷前每月4.5 萬
    元與受傷後每月2 萬元相較，即有減少2.5 萬元），亦有其
    客觀之依據。況若從其個人之學經歷及專業技能觀之，縱非
    在其家族公司任職，以其右下肢遭截肢之情狀，其截肢前後
    所可能受有之勞動能力損失以22,500元核算，就截肢在一般
    就業上所面臨之困境為斟酌，亦屬相當而無偏高之情事，故
    甲○○此部分主張，應屬可採，乙○○認屬過高，尚難採信
    。
  (3)依上所述，以甲○○每月減少勞動能力損失22,500元計算，
    每年即減少27萬元，再以其請求期間26年，經扣除期前利息
    後，其得一次請求之金額為4,574,926 元（計算式：270,00
    0 ×16.94417＝4,574,926） 。故甲○○此部分請求，亦應
    予准許。
  3.精神慰撫金部分：
  (1)經查，甲○○於遭毆打並挾持而受有右側脛骨上端、右側股
    骨外踝、右側腓骨上端等處骨折、右手拇指及食指近端指骨
    開放性骨折、頭部外傷併腦震盪、右小腿撕裂傷、右腳踝撕
    裂傷及左大腿撕裂傷等傷害，經醫治後伊右小腿壓傷處傷口
    腫脹致組織壞死，而將右側膝下為截肢，其因而於住院達51
    天，且於截肢手術後需繼續接受復健治療，出院後因無法自
    行料理生活，需要全日照料看護，需休養約半年才能治癒，
    且因截肢，一定會有後遺症之殘留等情，業經原審向高雄榮
    民總醫院函查屬實，足認甲○○因自由及身體遭不法侵害，
    精神上受有極大痛苦。
  (2)本院審酌甲○○於受傷時為其家族企業即啟鑫建設股份有限
    公司及啟欣營造工程股份有限公司之董事長，且領有營造業
    工地主任訓練班結業證書及甫自正修技術學院二專部建築工
    程科第一名畢業（資料如前所述）；乙○○為二專畢業，水
    電臨時工，收入不定，景氣好時月入2 或3 萬元不等，亦據
    其陳明。又甲○○名下有房、地各一筆、投資兩筆，乙○○
    名下有投資一筆，亦有兩造之財產明細資料在卷可稽。另本
    件係因甲○○先於乙○○所經營之咖啡屋酒後滋事，乙○○
    為質問甲○○始為上開行為，並乙○○迄今仍否認犯行等一
    切情狀，認甲○○得請求之精神慰撫金以60萬元為相當，乙
    ○○抗辯仍屬過高，尚不足採。故甲○○在此金額之範圍內
    之請求，即有理由，應予准許，逾此數額之請求，為無理由
    ，應予駁回。
七、綜上所述，甲○○主張其因乙○○之侵權行為而受有截肢之
    傷害，應屬可採。乙○○抗辯並未參與或金額過高，均不足
    採。又甲○○得請求賠償之金額為醫療費用161,828 元、減
    少勞動能力損失4,574,926 元及精神慰撫金60萬元，合計5,
    336,754 元。從而，甲○○依侵權行為之法律關係，請求乙
    ○○給付之金額在5,336,754 元，及其中2,795,128 元（即
    起訴時請求之醫療費161,828 元及喪失勞動能力損失2,033,
    000 元及精神慰撫金60萬元），自起訴狀繕本送達之翌日即
    91年12月7 日起，其中2,541,626 元（即擴張請求部分），
    自擴張聲明狀送達之翌日即93年4 月21日起，均至清償日止
    ，按年息5%計算利息之範圍內，為有理由，應予准許。逾此
    範圍之請求，為無理由，應予駁回。原審就上開應准許之金
    額判命乙○○如數給付，且酌定相當之擔保金額為假執行之
    宣告，並駁回甲○○逾此部分之請求及該部分假執行之聲請
    ，均無違誤。兩造上訴意旨分別指摘原判決就其不利部分為
    不當，並求予廢棄改判，為無理由，均應駁回。
八、據上論結：本件兩造之上訴均無理由，依民事訴訟法第449
    條第1 項、第78條，判決如主文。
中　　華　　民　　國　　96　　年　　4 　　月　　10　　日
                             民事第一庭
                                審判長法官  黃金石
                                法      官  林健彥
                                法      官  林紀元
以上正本證明與原本無異。
如對本判決上訴，須於判決送達後20日內向本院提出上訴狀，其
未表明上訴理由者，應於上訴後20日內向本院提出上訴理由書（
均須按他造當事人之人數附繕本）。上訴時應提出委任律師或具
有律師資格之人之委任狀，並依附註條文規定辦理。
中　　華　　民　　國　　96　　年　　4 　　月　　10　　日
                                書  記  官  楊茱宜
附註：
民事訴訟法第466 條之1 ：
對於第二審判決上訴，上訴人應委任律師為訴訟代理人，但上訴
人或其法定代理人具有律師資格者，不在此限。
上訴人之配偶、三親等內之血親、二親等內之姻親，或上訴人為
法人、中央或地方機關時，其所屬專任人員具有律師資格並經法
院認適當者，亦得為第三審訴訟代理人。
第1 項但書及第2 項情形，應於提起上訴或委任時釋明之。
